【裁判字號】    97,上易,1912
【裁判日期】    971210
【裁判案由】    詐欺
【裁判全文】
臺灣高等法院臺中分院刑事判決        97年度上易字第1912號
上  訴  人
即  被  告  丁○○
上列上訴人因詐欺案件，不服臺灣臺中地方法院97年度易字第24
52號中華民國97年9月2日第一審判決（起訴案號：臺灣臺中地方
法院檢察署96年度偵字第 24056號），提起上訴，本院判決如下
：
    主  文
原判決關於丁○○部分撤銷。
丁○○無罪。
    理  由
一、公訴意旨略以：被告丁○○預見他人收購存摺帳戶將用以從
    事不法行為，且果用於從事不法行為亦不違背其本意，竟基
    於幫助他人從事不法行為之犯意，於民國 96年7月21日，在
    臺中縣潭子鄉之某便利商店，將其向第一商業銀行太平分行
    所申請之帳號00000000000000號帳戶、金融卡、密碼，以不
    詳之對價，經由宅配之方式，寄送與某真實姓名不詳之成年
    男子。該不詳男子所屬之詐欺集團成員收受上開存摺、提款
    卡後，即意圖為自己或他人不法之所有，並基於詐欺取財之
    犯意，於 96年7月下旬，以電話向乙○○施用詐術，詐稱其
    抽中巨額獎金，如欲領取應支付相關代辦費用，乙○○因而
    陷於錯誤，將新台幣（下同）250萬元（應為125萬元之誤）
    之款項匯入丁○○之上開帳戶，並隨即遭詐騙集團成員提領
    一空，因認被告涉犯刑法第339條第1項詐欺取財罪嫌之幫助
    犯。
二、按犯罪事實應依證據認定之，無證據不得認定犯罪事實。又
    不能證明被告犯罪者，應諭知無罪之判決，刑事訴訟法第15
    4條第2項、第301條第1項分別定有明文。又認定不利於被告
    之事實，須依積極證據，苟積極證據不足為不利於被告事實
    之認定時，即應為有利於被告之認定，更不必有何有利之證
    據。另按事實之認定，應憑證據，如未能發現相當證據，或
    證據不足以證明，自不能以推測或擬制之方法，以為裁判基
    礎；又認定犯罪事實，所憑之證據，雖不以直接證據為限，
    間接證據亦包括在內，然無論直接或間接證據，其為訴訟上
    之證明，須於通常一般之人均不致於有所懷疑，而得確信其
    為真實之程度者，始得據之為有罪之認定，倘其證明尚未達
    到此一程度，而有合理性懷疑之存在時，即無從為有罪之認
    定，最高法院 30年上字第816號判例、40年臺上字第86號判
    例、30年上字第1831號判例、76年臺上字第4986號判例分別
    著有明文可資參照。次按刑法上之幫助犯，係指以幫助之意
    思，對於正犯資以助力，使其犯罪易於達成而言，故幫助犯
    之成立，不僅須有幫助他人犯罪之行為，且須具備明知他人
    犯罪而予以幫助之故意，始稱相當；又刑法並不承認過失幫
    助之存在，是以從犯之成立，須有幫助之故意，亦即必須認
    識正犯之犯罪行為而予幫助者，始足當之，亦有最高法院86
    年度臺上字第4824號、72年度臺上字第6553號判決意旨資為
    參照。
三、公訴意旨認被告丁○○涉犯幫助詐欺取財罪嫌，無非係以被
    告之供述、被害人乙○○警詢中之證述及匯款單據 4張，與
    被告第一商業銀行太平分行帳號00000000000000號帳戶之申
    請人資料、歷史交易明細表各 1份等為其論據。訊據被告丁○○堅決否認有何幫助詐欺取財之犯行，辯稱：96年 7月初
    ，接到中獎電話表示伊抽中100萬元獎金，對方要求要在 96
    年7 月17日前匯款獎金之百分之20即20萬元，但因伊沒有那
    麼多錢，對方表示可以認購方式繳付該筆款項，伊於 96年7
    月17 日匯款6萬元至對方指定之丙○○郵局帳戶內，原本對
    方表示可以代墊2萬元，後來又說不行，要伊再補匯2萬元，
    所以伊於當日又匯了 2萬元到丙○○帳戶，隔天香港那邊又
    有人打電話來表示伊不是會員，要先繳納10萬元加入成為臨
    時會員才能領取獎金，伊就又匯了10萬元到丙○○帳戶，之
    後對方又表示要一筆12萬元，伊已沒錢，對方就叫伊將存摺
    寄給他們做為出納明細，伊才於 96年7月21日從潭子鄉的便
    利商店用宅配方式寄予對方指定之鄭景騰在統一超商中清門
    市到店取貨，對方有打電話來說叫伊不要擔心，只要14個工
    作天就可將獎金、存摺及伊匯的錢一併寄還給伊，之後再詢
    問對方，對方答覆伊第一商業銀行太平分行帳戶遺失，要伊
    去補發，伊去櫃臺辦理時，銀行承辦人員就報警處理，到那
    時伊才知道自己受騙，伊並沒有幫助詐欺之故意等語。
四、按被告以外之人（包括證人、被害人等人）於審判外之陳述
    雖不符刑事訴訟法第159條之1至之4等4條之規定，而經當事
    人於審判程序同意作為證據，法院審酌該言詞陳述或書面陳
    述作成時之情況，認為適當者，亦得為證據；當事人、代理
    人或辯護人於法院調查證據時，知有刑事訴訟法第159條第1
    項不得為證據之情形，而未於言詞辯論終結前聲明異議者，
    視為有前項之同意，同法第159條之5定有明文。本件證人即
    被害人乙○○於警詢中為陳述，其性質雖屬傳聞證據，惟其
    所為之上開警詢筆錄內容，業於本院審理時予以提示並告以
    要旨，各經檢察官及被告表示意見，當事人已知上述筆錄乃
    傳聞證據，均未於言詞辯論終結前對該筆錄內容異議，本院
    審酌上開筆錄作成時，並無人情施壓或干擾，亦無不當取供
    之情形，認為以之作為本案之證據亦屬適當，是其於警詢中
    之證言自具有證據能力，合先敘明。
五、經查：
  (一)被告辯稱其接到中獎電話表示抽中 100萬元獎金，對方要求
    要在 96年7月17日前匯款獎金之百分之20即20萬元，其遂於
    96 年7月17日各匯款6萬元、2萬元至對方指定之丙○○郵局
    帳戶內，隔天香港那邊打電話來表示其不是會員，要繳納10
    萬元成為臨時會員才能領取獎金，其就又匯了10萬元到丙○○帳戶，之後對方又表示要一筆12萬元，其已沒錢，對方就
    叫其將存摺寄給他們做為出納明細，其才於 96年7月21日從
    潭子鄉的便利商店用宅配方式寄予對方指定之鄭景騰在統一
    超商中清門市到店取貨等情，業經被告提出郵政國內匯款執
    據影本2紙、匯款申請書回條影本 1份及宅急便顧客收執聯1
    份為憑（參照警卷第75頁、原審卷第35至36頁、本院卷第34
    至37頁），經傳訊證人丙○○於本院審理時到庭證稱：伊因
    失業缺錢，看夾報找工作，看到可用帳戶換現金，就打電話
    詢問，後來伊將郵局及臺銀戶頭以7千5百元代價租給刊登夾
    報的蔡先生，伊後來因臺銀帳戶被判幫助詐欺罪等語（參照
    本院卷第46頁背面至47頁）。由上可知丙○○提供其郵局帳
    戶供詐騙集團使用，被告前後匯入合計18萬元之丙○○郵局
    帳戶確係詐騙集團使用之人頭帳戶無誤。再查被告於本案發
    生之時，甫產下一女，有出生證明書 1份在卷可稽（參照本
    院卷第 7頁），衡情被告當時判斷力非佳而誤信詐騙集團所
    言寄交帳戶資料做為出納明細，尚屬合理。依此，被告辯稱
    其遭詐騙集團所騙而提供前開第一商業銀行太平分行帳戶等
    節，即非無據。
  (二)證人即被害人乙○○因誤信詐騙集團成員謊稱中獎之不實訊
    息，於 96年7月24日又接獲自稱香港銀行歐經理電話，聲稱
    要領取獎金需透過第三者之帳戶，故會寄一組存摺及提款卡
    及印章過來，要伊收到後前往第一銀行查看該存摺帳號是否
    有問題。伊於 96年7月25日收到宅急便送來的一只信封（內
    有丁○○第一銀行存簿、提款卡、密碼等），伊於 96年7月
    27 日前往查詢無誤，並試著領出1千元，歐經理又撥電話給
    伊說：丁○○帳戶裡面餘額在香港地區銀行內要有一成金額
    流動，因此要伊存款125萬元到丁○○帳戶，然後試著提領6
    萬元做資金流動用，再將 6萬元存入完成流動狀態，之後又
    將125萬元轉帳至伊個人2個帳戶內，後來歐經理又再電話告
    知伊不可將帳戶之金額提領光，需留1成金額125萬元，伊就
    到郵局匯了95萬元及到臺企銀行提領現金30萬元後至第一銀
    行存入等情，業據證人乙○○於警詢中指訴明確（參照警卷
    第10至11頁），並有被告丁○○申請開立之第一商業銀行太
    平分行帳戶之開戶資料及交易往來明細各 1份（參照警卷第
    40 至49頁）、證人乙○○受騙匯款之郵政跨行匯款申請書2
    份、第一商業銀行匯款申請書回條 2份、臺灣中小企業銀行
    匯款申請書（匯款人證明聯）份（參照警卷第60至64頁）、
    證人乙○○郵政存簿儲金簿影本 1份、臺灣企銀綜合存款存
    摺影本 1份（參照警卷第65至66頁）等在卷可稽。可知本件
    係詐騙集團寄交被告丁○○之第一銀行存簿、提款卡、密碼
    等物予證人乙○○，並要證人乙○○親自前往第一銀行操作
    該存摺帳號是否沒有問題，與一般詐欺案件係由被害人直接
    匯款至詐騙集團指定之人頭帳戶有所不同。
  (三)按交付帳戶予他人使用而成立幫助詐欺取財罪，必須幫助人
    於行為時，明知或可得而知，被幫助人將持其所交付之帳戶
    向他人詐取財物，如出賣、出租或借用等，反之如幫助之人
    並無幫助之意思，亦非認識被幫助人將犯詐欺取財罪，而交
    付帳戶之相關資料，即不能成立幫助詐欺取財罪。本件詐騙
    集團寄交被告丁○○之第一銀行存簿、提款卡、密碼予證人
    乙○○，並要證人乙○○親自前往第一銀行查看操作該存摺
    帳號是否沒有問題，參以被告陳稱：對方有打電話來說叫伊
    不要擔心，只要14個工作天就可將獎金、存摺及伊匯的錢一
    併寄還給伊等語，足知本件詐騙集團預留被告不會報案之時
    間行騙，並將被告帳戶資料直接寄給證人乙○○查證，與一
    般中獎詐欺案件係由被害人直接匯款至具有幫助詐欺之不確
    定故意之出租或出借人頭帳戶類型不同，自不能以詐騙集團
    不可能使用行騙而得之帳戶作為詐財之匯款帳戶及被告受騙
    並未報案等理由，即逕行推論被告對交付帳戶作為實施詐欺
    取財之犯行有所預見。
六、綜上所述，被告因遭詐騙而寄交存摺、提款卡、密碼等物，
    致其帳戶遭利用，而被告寄交存摺、提款卡及密碼當時，既
    以為僅供中獎出納明細之用，則其主觀上尚不能認已預見他
    人將使用其帳戶實施犯罪行為，自不能遽以推測之詞，逕認
    其涉有幫助詐欺之故意。此外，並查無任何積極證據足證被
    告已預見寄交存摺、提款卡、密碼等物，將被持以實行詐騙
    行為，而仍不違其本意。揆諸首揭法條及判例、判決意旨，
    應認不能證明被告犯罪。原審法院未審究上開有利被告之證
    據，遽為論罪科刑之判決，核有違誤，被告上訴意旨否認犯
    行，並執以指摘原判決不當，為有理由，應由本院予以撤銷
    ，並為被告丁○○無罪之判決，以昭審慎。
據上論結，應依刑事訴訟法第369條第1項前段、第364條、第301
條第1項，判決如主文。
本案經檢察官甲○○到庭執行職務。
中    華    民    國    97    年    12    月    10    日
          刑事第八庭    審判長法  官  羅  得  村
                              法  官  劉  榮  服
                              法  官  張  靜  琪
上列正本證明與原本無異。
不得上訴。
                              書記官  陳  俞  豪
中    華    民    國    97    年    12    月    10    日


司法院資訊處製作；財團法人民間司法改革基金會備份。
